---
title: "TP1"
format: html
---

---

editor: visual
---

# Exercice 1

## 1.1 Simulation de l'échantillon d'apprentissage (n=1000)

```{r}
set.seed(42)  # pour la reproductibilité

n <- 1000
X <- rnorm(n, mean = 0, sd = 1)
U <- runif(n, min = 0, max = 1)

Y <- ifelse(X <= 0,
            as.integer(U <= 0.2),
            as.integer(U > 0.4))

# On assemble dans un data frame
data_train <- data.frame(X = X, Y = Y)
head(data_train)
```

```{r}
# Vérification empirique des probabilités conditionnelles
p_neg <- mean(data_train$Y[data_train$X <= 0])
p_pos <- mean(data_train$Y[data_train$X > 0])

cat("P(Y=1 | X<=0) empirique =", round(p_neg, 3), "(théorique = 0.2)\n")
cat("P(Y=1 | X>0)  empirique =", round(p_pos, 3), "(théorique = 0.6)\n")
```

## 1.2. Création d'un second échantillon de taille 200

```{r}
n_test <- 200
X_test <- rnorm(n_test, mean = 0, sd = 1)
U_test <- runif(n_test, min = 0, max = 1)

Y_test <- ifelse(X_test <= 0,
                 as.integer(U_test <= 0.2),
                 as.integer(U_test > 0.4))

data_test <- data.frame(X = X_test, Y = Y_test)
head(data_test)
```

### Quel est le but de ce second échantillon ?

C'est un **échantillon de test (test set)**, distinct de l'échantillon d'apprentissage (train set). Son rôle :

- **Évaluer la performance en généralisation** : on entraîne (ou on calibre) un classificateur sur `data_train`, puis on mesure son taux d'erreur sur `data_test` — des données qu'il n'a jamais "vues".

- **Éviter le biais optimiste de l'évaluation in-sample** : évaluer un modèle sur les données qui ont servi à l'estimer donne une erreur trop optimiste (risque de surapprentissage). Utiliser un échantillon indépendant donne une estimation non biaisée du risque réel.

- **Comparer au risque de Bayes théorique** : ici, comme on connaît R\* = 0.3 (calculé dans les cas précédents), le test set permet de vérifier empiriquement que l'erreur du classificateur de Bayes f\*(x) = 1(x\>0) appliqué sur des données fraîches converge bien vers cette valeur théorique.

Exemple de vérification :

```{r}
# Classificateur de Bayes : f*(x) = 1 si x > 0
f_bayes_test <- as.integer(data_test$X > 0)

# Erreur empirique sur le TEST set
erreur_test <- mean(f_bayes_test != data_test$Y)
cat("Erreur du classificateur de Bayes sur le test set =", round(erreur_test, 3), "\n")
cat("Risque de Bayes théorique R* = 0.3\n")
```

Cette logique **train/test** est le fondement de l'évaluation de tout modèle en apprentissage statistique — on la retrouvera identiquement pour k-NN et Naive Bayes que tu as vus précédemment : entraîner sur un jeu de données, évaluer sur un autre pour estimer honnêtement le risque du modèle.

## 2. Règle de décision du k-NN pour la classification

## 3. Implémentation en R 

On utilise la fonction `knn()` du package `class`, avec un k fixé arbitrairement (pas de recherche du k optimal à ce stade, donc par exemple k=5, un choix courant par défaut).

```{r}
# install.packages("class")  # si nécessaire
library(class)

set.seed(42)

# --- Rappel : génération des données (Cas 2) ---
n_train <- 1000
X_train <- rnorm(n_train, 0, 1)
U_train <- runif(n_train, 0, 1)
Y_train <- ifelse(X_train <= 0,
                  as.integer(U_train <= 0.2),
                  as.integer(U_train > 0.4))

n_test <- 200
X_test <- rnorm(n_test, 0, 1)
U_test <- runif(n_test, 0, 1)
Y_test <- ifelse(X_test <= 0,
                 as.integer(U_test <= 0.2),
                 as.integer(U_test > 0.4))

# --- Mise en forme pour knn() : il faut des matrices/data frames ---
train_X <- data.frame(X = X_train)
test_X  <- data.frame(X = X_test)

# --- Application du k-NN (k=5, choisi arbitrairement, pas de tuning) ---
k_fixed <- 5

pred_knn <- knn(train = train_X,
                test  = test_X,
                cl    = as.factor(Y_train),
                k     = k_fixed)

# --- Évaluation de l'erreur ---
pred_knn_num <- as.integer(as.character(pred_knn))

erreur_test <- mean(pred_knn_num != Y_test)
cat("Erreur du k-NN (k =", k_fixed, ") sur le test set =", round(erreur_test, 3), "\n")
cat("Risque de Bayes théorique R* =", 0.3, "\n")

# --- Matrice de confusion pour plus de détail ---
table(Prediction = pred_knn_num, Verite = Y_test)
```
