---
title: "TP2"
format: html
editor: visual
---

This session is dedicated to the study of a single dataset, on which you will implement all the discrimination models covered in class so far (nearest neighbors algorithm, naive Bayes, discriminant analysis)

## Part 1: Loading the dataset, exploratory analysis

```{r}
#| output: false
library(dplyr)
library(ggplot2)
library(tidyverse)
library(reshape2)
```

This dataset consists of measurements taken on several wines. For each wine sample, 11 characteristics were measured (acidity, density, pH, etc.) and after tasting, each received a score. For the purposes of this assignment, we will consider that each wine was assigned a class 1 (good quality wine) or class 0 (poor quality wine). The goal is to predict the class of a wine based on its 11 characteristics.

Questions:

### 1. Load the dataset and analyze the summary of the table. What do you notice?

```{r}
Qualite_vin <- read.csv2("data/Donnees_qualite_vin.csv")

str(Qualite_vin)
```

On remet les colonnes dans le bon type

```{r}
Qualite_vin <- Qualite_vin %>%
  mutate(across(c(fixed.acidity, volatile.acidity, citric.acid, residual.sugar,
                  chlorides, free.sulfur.dioxide, total.sulfur.dioxide, density,
                  pH, sulphates, alcohol),as.numeric))
```

```{r}
Qualite_vin$quality <- as.character(Qualite_vin$quality)
Qualite_vin$quality <- factor(Qualite_vin$quality, levels = c(0, 1), labels = c("Poor", "Good"))
```

On vérifie s'il y a des doublons

```{r}
sum(duplicated(Qualite_vin))
```

```{r}
#| output: false
Qualite_vin %>%
  filter(duplicated(.))
```

Il y a beaucoup de doublons, on les retire alors

```{r}
Qualite_vin <- Qualite_vin %>%
  distinct()
```

On passe maintenant à l'analyse

```{r}
summary(Qualite_vin)
```

Point important : les variables n'ont pas toutes la même unité ni la même échelle, il faut donc les standardisé avant de faire l'analyse

S**tandardiser par défaut au début du pipeline est une bonne habitude en classification supervisée**. Mais il faut être précis sur ce que ça corrige et ce que ça ne corrige pas, pour ne pas se tromper sur pourquoi on le fait.

**Ce que la standardisation change réellement, algorithme par algorithme :**

| Modèle | Sensible à l'échelle des variables ? | Standardisation nécessaire ? |
|------------------------|------------------------|------------------------|
| **k-NN** | Oui — basé sur des distances euclidiennes | **Obligatoire** |
| **LDA / QDA** | Non — la matrice de covariance absorbe les différences d'échelle, la frontière de décision reste identique | Inutile mathématiquement, mais sans danger |
| **Naive Bayes (gaussien)** | Non pour l'échelle — le ratio de vraisemblance entre classes est invariant à une transformation linéaire | Inutile pour l'échelle ; ne corrige pas l'asymétrie (votre problème de warnings) |
| **Régression logistique régularisée, SVM, réseaux de neurones** | Oui — la régularisation et la descente de gradient dépendent de l'échelle | Fortement recommandée |
| **Arbres de décision / Random Forest** | Non — les splits sont basés sur des seuils, indépendants de l'échelle | Inutile |

**Donc pour votre exercice précis** : LDA, QDA et Naive Bayes n'ont, en théorie, rien à gagner de la standardisation seule (leurs frontières de décision restent mathématiquement identiques). Seul k-NN en a strictement besoin.

**Pourquoi standardiser quand même dès le départ, dans un exercice comme celui-ci ?**

1.  **Cohérence du pipeline** — si vous comparez plusieurs modèles avec le même `train_set`/`test_set`, standardiser une fois en amont évite d'avoir un prétraitement différent par modèle et simplifie le code.

2.  **Ça ne fait jamais de mal** aux modèles qui n'en ont pas besoin (LDA/QDA/NB restent inchangés en théorie).

3.  **Ça prépare le terrain** si vous ajoutez plus tard un modèle sensible à l'échelle (régression logistique, SVM).

**Le point de vigilance technique** (souvent oublié) : la standardisation doit être calculée **uniquement sur le train**, puis appliquée au test avec les mêmes paramètres (moyenne/écart-type du train) — jamais recalculée sur le test, sous peine de fuite d'information. Si vous utilisez `preProcess = c("center", "scale")` **à l'intérieur de `train()`** comme dans le script précédent, `caret` s'en charge automatiquement à chaque pli de validation croisée — c'est la bonne pratique.

Maintenant, on regarde la répartition des observations entre les deux classes de vin

```{r}
table(Qualite_vin$quality)
prop.table(table(Qualite_vin$quality))
```

Il y a un très grand déséquilibre entre les deux catégories de vin

### 2. Using a preliminary visual exploration of the data, identify the characteristics that appear at first glance to most influence the quality of a wine.

```{r}
# On commence en faisant un boxplot pour une variable particulière
ggplot(Qualite_vin, aes(x = quality, y = alcohol, fill = quality)) +
  geom_boxplot() +
  labs(title = "Distribution de l'alcool selon la qualité du vin",
       x = "Qualité (0 = mauvais, 1 = bon)", y = "Alcool") +
  theme_bw()

```

```{r}
vin_long <- Qualite_vin %>%
  pivot_longer(cols = -quality, names_to = "variable", values_to = "valeur")

ggplot(vin_long, aes(x = quality, y = valeur, fill = quality)) +
  geom_boxplot(outlier.shape = NA) +  # on ignore les valeurs aberrantes
  facet_wrap(~ variable, scales = "free_y") +   # une échelle libre par variable
  labs(title = "Distribution de chaque caractéristique selon la qualité du vin",
       x = "Qualité", y = "Valeur") +
  theme_bw() +
  theme(legend.position = "none")

```

Les distributions des variables alcool, acide citrique etdensité sont particulièrement différentes selon que la qualité soit 1 ou 0. On peut supposer que ces variables sont particulièrement influantes dans la classification d'un vin comme bon ou mauvais

```{r}
# On fait des violinplot car why not ?
ggplot(vin_long, aes(x = quality, y = valeur, fill = quality)) +
  geom_violin(trim = FALSE) +
  facet_wrap(~ variable, scales = "free_y") +
  labs(title = "Violin plots par variable et par classe de qualité") +
  theme_bw() +
  theme(legend.position = "none")

```

```{r}
# On refait la même chose mais avec les courbes de densité
ggplot(vin_long, aes(x = valeur, fill = quality)) +
  geom_density(alpha = 0.5) +
  facet_wrap(~ variable, scales = "free") +
  labs(title = "Densités superposées par classe de qualité") +
  theme_bw()

```

De nouveau, les variables alcool, densité et concentration d'acide citrique sont celles sur lesquelles les différences sont les plus marquées. L'acidité volatile présente aussi d'importants écarts

```{r}
# ============================================================
# 5. HEATMAP DE CORRÉLATION entre les 11 variables quantitatives
# ============================================================

# On exclut la variable qualitative "quality" pour la corrélation
cor_matrix <- cor(Qualite_vin %>% select(-quality))

# Format long pour ggplot
cor_melt <- melt(cor_matrix)

ggplot(cor_melt, aes(x = Var1, y = Var2, fill = value)) +
  geom_tile() +
  scale_fill_gradient2(low = "blue", mid = "white", high = "red", midpoint = 0) +
  theme_minimal() +
  theme(axis.text.x = element_text(angle = 45, hjust = 1)) +
  labs(title = "Matrice de corrélation entre les variables", fill = "Corrélation")

```

## Part 2: Sample construction, model training

Now it's your turn to get familiar with the models covered in class, by following these instructions:

### 1.Start from the same initial point as in the last exercise of the previous assignment, namely to build a training sample and a test sample. For this step, it is important to take into account what you noticed in question 1 above!

Avant de coder, il faut relier ça à la logique de votre TP1 : pour le TP1 (Exercice 2, k-NN sur *Vehicle*), la question 3.1 demandait *"quelle est la première étape obligatoire de toute méthode d'apprentissage supervisé ?"* — la réponse est **le split train/test**, fait *avant* tout prétraitement, pour éviter toute fuite d'information (data leakage) entre l'ensemble d'apprentissage et l'ensemble de test.

Pour votre dataset de vin, l'indice *"il est important de prendre en compte ce que vous avez remarqué à la question 1"* fait référence à un **déséquilibre des classes** : dans les datasets de qualité de vin, on observe typiquement beaucoup plus de vins "moyens" (classés majoritairement dans une des deux classes) que de vins extrêmes — ce qui donne souvent quelque chose comme 80%/20% ou 65%/35% entre les classes 0 et 1, plutôt qu'un 50/50 parfait.

**Si c'est bien un déséquilibre de classes que vous avez repéré**, un split aléatoire simple (`sample()`) risque de produire un jeu de test avec une proportion de classes très différente du jeu d'apprentissage — ce qui fausse l'évaluation. La solution est un **split stratifié**, qui préserve les proportions de chaque classe dans les deux échantillons.

```{r}
library(caret)
```

```{r}
# ============================================================
# Split stratifié train / test
# ============================================================
# createDataPartition() respecte les proportions de chaque classe
# dans l'échantillon d'apprentissage ET dans l'échantillon de test.

set.seed(123)  # pour la reproductibilité

index_train <- createDataPartition(Qualite_vin$quality, p = 0.75, list = FALSE)
# p = 0.75 -> 75% des données en apprentissage, 25% en test
# (à ajuster selon la consigne : 70/30 et 80/20 sont aussi courants)

train_set <- Qualite_vin[index_train, ]
test_set  <- Qualite_vin[-index_train, ]

# --- Vérification : les proportions sont-elles bien préservées ? ---
prop.table(table(train_set$quality))
prop.table(table(test_set$quality))

```

```{r}
# Comparaison avec un split "naïf" (non stratifié), à titre illustratif :
set.seed(123)
index_naif <- sample(1:nrow(Qualite_vin), size = 0.75 * nrow(Qualite_vin))
train_naif <- Qualite_vin[index_naif, ]
test_naif  <- Qualite_vin[-index_naif, ]
prop.table(table(train_naif$quality))
prop.table(table(test_naif$quality))
# -> on peut observer un décalage de proportions par rapport au split stratifié

```

Rappels :

n(x) = P(Y=1 \| X=n)

Ici, P(Y=1) = 0.86 et P(Y=0) = 0.14

### 2.Model training

```{r}
#| output: false
# ============================================================
# Question 2 : Naive Bayes, LDA/QDA, k-NN — entraînement + optimisation
# ============================================================

library(caret)
library(MASS)      # lda, qda
library(klaR)       # naive bayes (utilisé en interne par caret method="nb")
library(pROC)       # pour l'AUC / ROC
```

The models you have to train are the following :

a.  Naive Bayes
b.  Linear and Quadratic Discriminant Analysis
c.  Nearest Neighbors Algorithm

For each of them, do not forget to optimize their hyperparameters (recall the hyperparameters of each, if applicable, and provide the procedure you should use to optimize them)

**Rappel rapide des hyperparamètres avant le code :**

| Modèle | Hyperparamètre(s) | Procédure d'optimisation |
|------------------------|------------------------|------------------------|
| **Naive Bayes** | `usekernel` (densité gaussienne vs. estimation par noyau), `fL` (correction de Laplace), `adjust` (largeur de bande du noyau) | Validation croisée |
| **LDA** | Aucun (estimateur des paramètres par maximum de vraisemblance, pas de réglage) | — |
| **QDA** | Aucun (idem, mais covariance par classe) | — |
| **k-NN** | `k` (nombre de voisins) | Validation croisée (grille de valeurs de k) |

L'algorithme de Bayes et celui des K-NN ont tous deux des hyperparamètres. Il faut donc les estimer avant d'entrainer notre modèle.

On determine les hyperparamètres par validation croisée

```{r}
# ------------------------------------------------------------
# 1. Configuration de la validation croisée
# ------------------------------------------------------------
# - Comme les classes sont déséquilibrées (85/15), on utilise l'AUC (ROC)
#   comme métrique d'optimisation plutôt que l'accuracy brute, qui serait trompeuse.
# - createFolds / trainControl stratifie automatiquement par classe pour la classification.

ctrl <- trainControl(
  method = "repeatedcv",
  number = 10,          # 10-fold CV
  repeats = 3,           # répétée 3 fois pour plus de stabilité
  classProbs = TRUE,     # nécessaire pour calculer l'AUC
  summaryFunction = twoClassSummary,  # donne ROC, Sens, Spec
  savePredictions = "final"
)

metrique <- "ROC"  # on optimise sur l'AUC plutôt que sur l'accuracy

```

Quelques points importants à souligner dans votre rapport :

- **Pourquoi l'AUC (ROC) plutôt que l'accuracy** : avec le déséquilibre 85/15 déjà identifié, un modèle qui prédit toujours "Poor" aurait 85% d'accuracy sans être utile. L'AUC (et la sensibilité/spécificité affichées dans `confusionMatrix`) donne une image plus honnête.

- **LDA vs QDA** : LDA suppose une frontière de décision linéaire (covariance commune), QDA une frontière quadratique (covariance par classe). Avec 11 variables et 15% seulement en classe 1, QDA peut être instable (moins de données pour estimer chaque matrice de covariance) — c'est un point intéressant à discuter dans votre analyse.

- **k-NN et le choix de k** : le graphique produit par `plot(modele_knn)` vous permet de justifier visuellement la valeur de k retenue (compromis biais/variance — un k trop petit surapprend, un k trop grand lisse trop la frontière).

- Le split train/test du script précédent est réutilisé ici tel quel

#### L'algorithme de Bayes

```{r}
# ------------------------------------------------------------
# 2. Naive Bayes
# ------------------------------------------------------------
# Hyperparamètres :
#   - usekernel : TRUE (densité estimée par noyau) vs FALSE (hypothèse gaussienne)
#   - fL        : correction de Laplace (utile si variables catégorielles ; ici peu d'effet)
#   - adjust    : largeur de bande du noyau si usekernel = TRUE

grille_nb <- expand.grid(
  usekernel = FALSE,
  fL = 0,                    # fL n'a d'effet que si usekernel = FALSE, pas besoin de le faire varier
  adjust = c(1, 1.5, 2)      # on enlève 0.5, source principale des probas nulles
)

set.seed(123)
set.seed(123)
modele_nb <- suppressWarnings(
  train(
    quality ~ .,
    data = train_set,
    method = "nb",
    trControl = ctrl,
    tuneGrid = grille_nb,
    metric = metrique,
    preProcess = c("center", "scale", "YeoJohnson")
  )
)

modele_nb$bestTune
plot(modele_nb)  # visualiser l'effet des hyperparamètres sur l'AUC

```

Le code n'est pas optimisé : il y a trop de warnings (on les a masqué en attendant)

#### LDA (Linear Discriminant Analysis)

```{r}
# ------------------------------------------------------------
# 3. LDA (Linear Discriminant Analysis)
# ------------------------------------------------------------
# Pas d'hyperparamètre : LDA suppose une matrice de covariance commune
# à toutes les classes, estimée directement par maximum de vraisemblance.
# On utilise quand même la CV pour avoir une estimation de performance comparable.

set.seed(123)
modele_lda <- train(
  quality ~ .,
  data = train_set,
  method = "lda",
  trControl = ctrl,
  metric = metrique
)
```

#### QDA (Quadratic Discriminant Analysis)

```{r}
# ------------------------------------------------------------
# 4. QDA (Quadratic Discriminant Analysis)
# ------------------------------------------------------------
# Pas d'hyperparamètre non plus : QDA estime une matrice de covariance
# PROPRE à chaque classe (plus flexible que LDA, mais plus de paramètres à estimer).

set.seed(123)
modele_qda <- train(
  quality ~ .,
  data = train_set,
  method = "qda",
  trControl = ctrl,
  metric = metrique
)
```

#### K-Nearest Neighbors

```{r}
# ------------------------------------------------------------
# 5. k-Nearest Neighbors
# ------------------------------------------------------------
# Hyperparamètre : k (nombre de voisins)
# k-NN est sensible à l'échelle des variables -> on centre-réduit (preProcess).
# Procédure : validation croisée sur une grille de valeurs de k (impaires pour éviter les égalités).

grille_knn <- expand.grid(k = seq(1, 31, by = 2))

set.seed(123)
modele_knn <- train(
  quality ~ .,
  data = train_set,
  method = "knn",
  trControl = ctrl,
  tuneGrid = grille_knn,
  metric = metrique,
  preProcess = c("center", "scale")  # standardisation indispensable pour k-NN
)

modele_knn$bestTune
plot(modele_knn)  # AUC en fonction de k -> permet de justifier le choix final

```

### 3.Compare all the models with each other on the test sample and identify the most predictive one.

```{r}
# ============================================================
# 6. Comparaison des modèles sur le jeu d'apprentissage (CV)
# ============================================================

resultats <- resamples(list(
  NaiveBayes = modele_nb,
  LDA = modele_lda,
  QDA = modele_qda,
  kNN = modele_knn
))

summary(resultats)
bwplot(resultats, metric = "ROC")  # comparaison visuelle des AUC en CV

```

```{r}
#| warning: false
# ============================================================
# 7. Évaluation finale sur le jeu de TEST (jamais utilisé pour l'optimisation)
# ============================================================

evaluer_modele <- function(modele, nom) {
  pred <- predict(modele, newdata = test_set)
  prob <- predict(modele, newdata = test_set, type = "prob")[, "Good"]
  
  cm <- confusionMatrix(pred, test_set$quality, positive = "Good")
  auc_test <- roc(test_set$quality, prob, levels = c("Poor", "Good"))$auc
  
  cat("\n====", nom, "====\n")
  print(cm)
  cat("AUC test :", round(auc_test, 3), "\n")
  
  invisible(list(cm = cm, auc = auc_test))
}

res_nb  <- evaluer_modele(modele_nb, "Naive Bayes")
res_lda <- evaluer_modele(modele_lda, "LDA")
res_qda <- evaluer_modele(modele_qda, "QDA")
res_knn <- evaluer_modele(modele_knn, "k-NN")

```
